【裁判字號】    91,訴,654
【裁判日期】    920722
【裁判案由】    違反山坡地保育利用條例
【裁判全文】
臺灣基隆地方法院刑事判決                          九十一年度訴字第六五四號
    公  訴  人  臺灣基隆地方法院檢察署檢察官
    被      告  丁○○
    選任辯護人  王東山律師
                許文生律師
右列被告因違反水土保持法等案件，經檢察官聲請簡易判決處刑（九十一年度偵字第
三０三０號），本院基隆簡易庭認有刑事訴訟法第四百五十一條之一第四項但書之情
形，本院改依通常程序審理，判決如左：
    主      文
丁○○在公有及私人山坡地未經同意擅自占用，致生水土流失，處有期徒刑陸月，如
易科罰金，以參佰元折算壹日。緩刑貳年。
    事      實
一、丁○○明知坐落於台北縣瑞芳鎮○○○段大坑埔小段十八之一、三十一之二地號
    及其附近未登錄土地，係國有土地（下稱系爭土地），由財政部國有財產局管理
    ，同小段三十一之一地號土地，係其與林過枝共有之土地，二十六之一地號土地
    ，係丙○○、甲○○、黃簡玉蘭及乙○○所共有之土地，均經臺灣省政府公告為
    山坡地保育利用條例、水土保持法之山坡地，未得同意不得擅自占用或從事土地
    之開發、利用，竟意圖為自己不法之利益，自民國（下同）九十一年四月二十日
    起，未得土地主管機關國有財產局及林過枝、丙○○、甲○○、黃簡玉蘭及乙○○同意而擅自占用上開四筆土地開挖整地，架設圍籬、設置電線桿，造成山坡土
    石裸露及崩塌，面積約四百六十一平方公尺（詳如土地複丈成果圖）。嗣基隆市
    政府主管人員會勘查獲。
二、案經台北縣政府報請臺灣基隆地方法院檢察署檢察官聲請簡易判決處刑，本院認
    不宜改依通常程序審理。
    理  由
一、訊據被告丁○○對於右揭犯行，坦承不諱，而前開坐落於台北縣瑞芳鎮○○○段
    大坑埔小段十八之一、三十一之二地號及其附近未登錄土地，為中華民國所有，
    由財政部國有財產局管理，同小段三十一之一地號土地，係被告與林過枝共有之
    土地，同小段二十六之一地號土地，係丙○○、甲○○、黃簡玉蘭及乙○○所共
    有之土地乙節，有土地登記謄本正本四紙在卷可佐；上開土地之全部範圍，並經
    臺灣省政府公告為山坡地保育利用條例、水土保持法之「山坡地」等情，亦有臺
    灣省政府八十五年三月六日八五府農水字第一二三一四號公告乙件在卷可憑；被
    告未得財政部國有財產局、林過枝、丙○○、甲○○、黃簡玉蘭及乙○○之同意
    ，即於上開土地如附圖所示之位置開挖整地，佔用土地面積共計四百六十一平方
    公尺等事實，業據被告陳明在卷，且有現場照片附卷可考，並分別經臺灣基隆地
    方法院檢察署檢察官及本院前往現場勘驗無訛，製有勘驗筆錄二紙在卷可按；經
    本院會同台北縣瑞芳地政事務所至現場勘驗測量在卷，製有土地複丈成果圖乙紙
    附卷可考。是被告於經公告為山坡地之前揭土地上如附圖所示編號之位置，未得
    土地所有權人同意，即行開挖整地等事實，堪予認定。又被告於前開土地上如附
    圖所示編號之位置開挖整地，經本院會同臺灣海洋大學河海工程學系前往現場勘
    查，現場顯示：整地區西北側有他人利用水泥塊堆砌而成之擋土牆，整地區東南
    側有他人整地種植之痕跡，故被告整地範圍原應為坡度甚緩之雜草地。被告移除
    坡地上之植生，確有造成水土流失之事實；但因其整地面積尚小，且無大量開挖
    之行為，故被告所造成之水土流失仍屬輕微，有國立臺灣海洋大學九十二年六月
    十六日海河字第０九二０００四五六一號函附之鑑定意見書乙件附卷足稽，是被
    告開挖整地之行為，確已致生該地水土流失之結果，乃情極灼然之事實。本件事
    證明確，被告違反水土保持法、山坡地保育利用條例、及竊佔之犯行，洵堪認定
    。
二、查被告於經公告為山坡地之土地上，未經許可即擅自占用，其開挖整地之行為並
    進而導致水土流失，核其所為，係犯水土保持法第三十二條第一項前段之在公有
    及私有山坡地未經同意擅自占用致生水土流失罪。被告所為雖亦合於刑法第三百
    二十條第二項之竊佔罪及山坡地保育利用條例第三十四條第一項在公有山坡地內
    擅自占用罪，惟因水土保持法第三十二條第一項前段係前揭法條之特別法，依特
    別法優於普通法之法律競合關係，應逕論以水土保持法第三十二條第一項前段之
    罪。又公訴人就被告所犯水土保持法第三十二條第一項前段之罪雖未據起訴，然
    本院認有實質上一罪之關係，基於審判不可分原則，自得併予審究，附此敘明。
    爰審酌被告違法開發山坡地之行為，極易破壞原生植被，致土地涵水結構產生缺
    損，導致水土流失，於豪雨侵襲之際，極易引發土石流等災害，後果極難預測，
    惟慮及被告之動機及其犯後態度尚稱良好等一切情狀，量處如主文所示之刑，以
    示懲儆，併諭知易科罰金之折算標準。末查，被告前未曾受有期徒刑以上刑之宣
    告，有臺灣高等法院被告全國前案紀錄表乙件在卷可按，其因一時失慮，偶罹刑
    典，經此科刑之宣告後，當知警惕，信無再犯之虞，本院因認所宣告之刑，以暫
    不執行為適當，爰併諭知緩刑二年，以勵來茲。另被告擅自開挖整地，設置電線
    桿，本院認無沒收之必要，而圍籬亦已拆除，爰均不予宣告沒收，附此敘明。
三、檢察官前雖就本案聲請簡易判決處刑，惟聲請簡易判決處刑書所載之犯罪事實及
    所犯法條均有謬誤，改依通常程序審理之必要，附此敘明。
據上論斷，應依刑事訴訟法第二百九十九條第一項前段、第四百五十二條，水土保持
法第三十二條第一項前段，刑法十一條前段、第四十一條第一項前段、第七十四條第
一款，罰金罰鍰提高標準條例第二條，判決如主文。
本案經檢察官樊家妍到庭執行職務。
中      華      民      國      九十二    年      七    月    二十二    日
                                臺灣基隆地方法院刑事第三庭
                                      法  官    齊      潔
右正本證明與原本無異。
對於本件判決如有不服，應於收受送達後十日內，向本院提出上訴書狀，上訴於臺灣
高等法院，並按他造當事人之人數附具繕本。
                                      書記官    莊  國  南
中      華      民      國      九十二    年      七    月    二十四    日
附錄論罪法條
水土保持法第三十二條第一項前段：
在公有或私人山坡地或國、公有林區或他人私有林區內未經同意自墾殖、占用或從
事第八條第一項第二款至第五款之開發、經營或使用，致生水土流失或毀損水土保持
之處理與維護設施者，處六月以上五年以下有期徒刑，得併科新臺幣六十萬元以下罰
金。但其情節輕微，顯可憫恕者，得減輕或免除其刑。


司法院資訊處製作；財團法人民間司法改革基金會備份。
